臺灣高等法院民事判決
                                    109年度重上字第522號
上  訴  人  邱創良  
訴訟代理人  陳泓年律師
            李佳翰律師
上   1  人
複代理人    吳偉芳律師
被上訴人    陳美玲  
            林政諺  
            林珮如  
            林政緯  
共      同
訴訟代理人  巫宗翰律師

上列當事人間請求清償債務等事件，上訴人對於中華民國109年5
月29日臺灣桃園地方法院108年度重訴字第531號第一審判決提起
上訴，本院於110年2月23日言詞辯論終結，判決如下：
    主    文
一、原判決關於命上訴人給付被上訴人金錢本息部分，及該部分
    假執行之宣告，暨訴訟費用負擔之裁判，均廢棄。
二、上開廢棄部分，被上訴人在第一審之訴及其假執行之聲請均
    駁回。
三、第一、二審訴訟費用，均由被上訴人各負擔四分之一。
    事實及理由
一、被上訴人主張：上訴人於民國84年8月30日向伊被繼承人林
    良益借款新臺幣（下同）1000萬元（下稱系爭1000萬元），
    由被上訴人陳美玲以林良益之名義，匯款至上訴人指定之訴
    外人黃美權在合作金庫銀行股份有限公司大溪分行開設之帳
    號0000000000000號帳戶(下稱系爭帳戶），以此方式交付借
    款完畢。上訴人與林良益間未曾約定前開借款之清償期，林
    良益於98年1月12日死亡之前，亦未曾催告上訴人返還借款
    ，則伊於繼承林良益對上訴人之前開借款債權後，自得按應
    繼分比例1/4，於分割繼承後取得前開借款債權之1/4金額即
    250萬元（4人合計1000萬元）。爰以本件起訴狀繕本之送達
    ，作為催告上訴人清償借款之通知，前開書狀繕本已於108
    年11月18日送達上訴人，其迄未主動清償債務，為給付遲延
    。為此，依消費借貸及繼承之法律關係，請求判命上訴人應
    給付伊每人各250萬元，及自催告後逾1個月之108年12月19
    日起至清償日止，按週年利率5％計算之利息等語（原審駁回
    被上訴人請求上訴人應自108年11月18日起至同年12月18日
    止加付法定遲延利息之請求，被上訴人就該敗訴部分未上訴
    聲明不服，非本院審理之範圍）。
二、上訴人抗辯略以：系爭帳戶為伊向配偶胞姐黃美權所借用，
    帳戶內之金錢為伊實際管領使用；伊在訴外人許振澐83年間
    參選改制前桃園縣議會第13屆議長之選舉期間，襄助許振澐
    處理與該選舉有關之財務事務，多次為許振澐墊付金錢，故
    許振澐嗣後命下屬林良益匯款系爭1000萬元給伊，故系爭10
    00萬元並非伊向林良益借用之金錢。被上訴人未舉證證明伊
    與林良益間有系爭1000萬元之消費借貸合意存在，其逕以林
    良益有匯款系爭1000萬元給伊之事實，曲解為借款之交付，
    應屬無據。退步言之，如法院認定系爭1000萬元確為伊向林
    良益所借用，因借貸雙方未約定還款期限，林良益自交付借
    款翌日（即84年8月31日）起，已處於可隨時行使借款返還
    請求權之狀態，詎其迄98年1月12日死亡之前，均未曾向伊
    催討借款，其借款債權請求權已罹於15年時效而消滅，伊得
    拒絕給付，被上訴人亦無從依繼承法律關係取得該筆債權，
    其請求無理由等語。
三、原審就前開部分判決被上訴人勝訴。上訴人不服，提起上訴
    ，其聲明為：㈠原判決關於命上訴人給付被上訴人金錢本息
    部分，及該部分假執行之宣告，暨該訴訟費用負擔之裁判，
    均廢棄。㈡上開廢棄部分，被上訴人在第一審之訴及其假執
    行之聲請均駁回。被上訴人之答辯聲明：上訴駁回。
四、下列事項為兩造所不爭執，應可信為真實（本院卷第183至1
    84頁）：
(一)許振濡參加桃園縣議會第13屆縣議員選舉，於83年1月29日
    投票後當選該屆縣議員，後並參選桃園縣議會議長。
(二)黃美權為上訴人配偶之胞姊，黃美權所開設之系爭帳戶於84
    年間係出借上訴人使用；上訴人對系爭帳戶内之金錢具有實
    際支配管領力。
(三)陳美玲於84年8月30日，以林良益名義匯款系爭1000萬元至
    上訴人指定之系爭帳戶内。
(四)林良益於98年1月12日死亡後，遺產均由被上訴人繼承，並
    已協議分割遺產完畢。
五、兩造爭執之事項：
(一)被上訴人主張林良益委由陳美玲於84年8月30日匯至系爭帳
    戶之1000萬元，為林良益貸與上訴人之借款等語，有無理由
    ？
(二)被上訴人依消費借貸契約及繼承之法律關係，請求上訴人清
    償借款，應由其等各受領250萬元本息等語，是否有據？　
    　
六、茲就兩造之爭點，說明本院之判斷如下：
(一)上訴人與林良益間並無被上訴人主張之消費借貸契約存在，
    被上訴人依消費借貸及繼承之法律關係，請求上訴人清償其
    等各250萬元本息，為無理由。
  ⒈民法第474條第1項規定：稱消費借貸者，謂當事人一方移轉
    金錢或其他代替物之所有權於他方，而約定他方以種類、品
    質、數量相同之物返還之契約。換言之，消費借貸契約之成
    立，以當事人存有借貸合意並已交付借款為其要件，請求人
    若僅證明有金錢之交付，但未能證明借貸之意思表示合致者
    ，尚不能認為金錢之消費借貸契約關係存在（最高法院98年
    度台上字第1045號判決意旨參照）。末按當事人對於他造主
    張之事實，於言詞辯論時不爭執者，視同自認。但因他項陳
    述可認為爭執者，不在此限。當事人對於他造主張之事實，
    為不知或不記憶之陳述者，應否視同自認，由法院審酌情形
    斷定之。民事訴訟法第280條第1、2項定有明文。所謂「視
    同自認」之不爭執，非可斷定當事人必無爭執之意，法律為
    保護該當事人之利益，許其於言詞辯論終結前，隨時為追復
    爭執之陳述，即在第一審未為爭執，於第二審言詞辯論終結
    前，仍得隨時追復之，此與自認不得任意撤銷之性質有別。
  ⒉被上訴人陳美玲主張其於84年8月30日，以林良益名義匯款系
    爭1000萬元至上訴人指定之系爭帳戶内，且上訴人對系爭帳
    戶內之金錢具有實際支配管領力乙節，固為兩造所不爭執（
    本院卷第183至184頁）；惟交付金錢之原因多端，或為買賣
    ，或因其他之法律關係而為交付，非謂一有金錢之交付，即
    得推論授受金錢之雙方當然為消費借貸關係。是前開匯款紀
    錄，並不能證明林良益指示陳美玲匯入系爭帳戶之款項，即
    為林良益與上訴人間借款之交付，本院自難僅憑前開林良益
    交付系爭1000萬元予上訴人之事實，遽認上訴人與林良益間
    有消費借貸之合意及借款之交付。
  ⒊被上訴人就借款之合意部分，固提出陳美玲與上訴人間107年
    9月27日電話交談內容譯文（原審卷第25至31頁），及證人
    黃智銘、廖瑞鴛之證詞為證。然查：
　⑴觀諸上訴人於本院表示不爭執其真正之前開電話交談內容譯
    文（本院卷第73頁），可知陳美玲撥打電話給上訴人後，先
    向上訴人表示有拿到單子（按指後述對話所稱「匯款單」）
    ，以手機簡訊傳送該單據給上訴人，表示其將款項匯給黃美
    權後，上訴人回應：「…那如果會說黃美權，那個時間點剛
    好選舉時間點，你匯到黃美權，之前是大扁匯過來我匯過去
    給你，你說匯款單嘛？對不對？」，陳美玲反問此與「大扁
    」有什麼關係？上訴人續答稱：「那時候大扁跟我借6000萬
    ，我選舉的時候匯給他，我不敢從我的戶頭匯，沒有錯啦，
    我到時候…清楚。」、「匯款單…不然你就叫小相…」、「對
    啦，你說匯款單說是我拿錢叫你……要告也告不到，因為這些
    人都可以當證據，現在這些都法律失效，所謂的法律失效是
    說賄選也沒有。」、「這不是誠信問題，我跟你說，那是當
    時大扁跟我借錢，他就跟我借6000萬…。」、「良益在管大
    扁的帳，跟小相一起管大扁的帳，…，這人都還在。」等語
    ，雖陳美玲反問：「當初良益叫我匯給你，那是你跟良益借
    ，他才叫我匯的，我匯的。」上訴人答稱：「良益就沒跟我
    說啊，良益就沒跟我說，是良益匯給我，不是你匯給我的啊
    。」，陳美玲再表示：「我用我的字去匯的啊？」、「你跟
    良益借，良益跟我說，那個錢我去籌的。」，上訴人仍回應
    ：「…我叫大扁出來對帳。」等語；嗣陳美玲於另通電話中
    ，向上訴人表示想了解一下真相後，上訴人答稱：「…我也
    去調銀行的東西出來，當時那出入都很大，那當時吼，我跟
    我一些朋友，我問以前一些朋友，大扁在選舉的時候，我問
    說，那當時還有錢在借人，哪有在跟人家借錢的。」，陳美
    玲問上訴人「良益開給黃美權的1000萬是你領走還是她本人
    領走的。」，上訴人答稱：「那個錢都公司的，公司的。」
    、「黃美權我有去調查她的帳戶，她說那時候都匯回去我們
    公司。」、「當然建設公司阿，建百年大鎮的建設公司阿。
    」等語，嗣陳美玲再問上訴人：「你說一千萬之前跟你借的
    。」，上訴人仍答稱：「那是82年、83年，82年底那時候大
    扁在選舉的時候，不要多講不要多講。」，陳美玲又問：「
    …這錢是良益跟你借的還是？」，上訴人答稱：「不是良益
    借的，不是良益借的。講卡實在，我如果要講失禮一點，那
    當時良益也沒有那個氣、也沒有那個力啦。那是大扁拿還我
    的啦，大扁還我的錢，大扁選舉那六千萬其中的一塊拿回來
    ，現在都沒關係，現在說這都很舒適，我都沒關係。」、「
    不是良益還我的，這是大扁叫良益匯給我的，當時84年，83
    年在選舉那時候…。」、「…那時候我哪有可能跟人家借錢…
    那你匯的錢那收據…你那匯款單83年還84年那時大扁還我錢
    ，你問大扁嘛。那時候良益哪有這個1000萬可以借我的啦。
    」等語（原審卷第25至31頁）。足認上訴人在陳美玲於通話
    中向其探詢、確認系爭1000萬元是否向林良益所借之際，均
    否認有向林良益借款，亦否認系爭1000萬元之取得為「借款
    之交付」，明顯無承認債務之意思，自無從依憑上訴人與陳
    美玲於事隔23年後之前開通話內容，逕認上訴人於84年8月3
    0日所取得林良益匯款之系爭1000萬元為基於與林良益間消
    費借貸合意所取得之借款。
　⑵證人黃智銘固於本院審理中到庭具結證稱：伊於83、84年間
    即認識上訴人及林良益、許振澐，當時不知林良益、邱創良
    與許振澐之間有無金錢匯款往來，直至97年夏天某日傍晚，
    伊主動至林良益家歸還自己所借120萬元後，在林良益家中
    廚房，聽到林良益感嘆好幾個人都欠他錢，也包括上訴人，
    上訴人跟他借了1000萬元，只有伊去來還錢；林良益沒有說
    到上訴人何時向他借錢、借錢方式為何等項，只有說是老婆
    去匯的錢；伊聽林良益說了前開事情後，沒有跟他老婆確認
    有無匯款1000萬元給邱創良，伊事後也沒去找上訴人求證；
    伊聽林良益說他曾借款1000萬元給邱創良時，林良益沒有提
    到上訴人借錢的原因、何時要還錢、有無約定利息這樣的內
    容（本院卷第175至179頁），及證人廖瑞鴛於本院審理中到
    庭具結證稱：伊於83、84年時認識林良益，知道有邱創良這
    個人，不熟，沒有往來交情，他是政治人物；不知道林良益
    、邱創良與許振澐間在83年至84年間有無金錢匯款往來，林
    良益在84年時叫伊陪陳美玲一起去匯款，匯到黃美權的上海
    銀行帳號，伊聽陳美玲說黃美權是上訴人的小姨子；當時是
    伊與陳美玲一起去匯款，林良益沒有去，林良益說金額太大
    了，叫伊與陳美玲一起去，伊看到匯款單是匯給黃美權的，
    林良益在家裡的時候，叫伊注意看看會不會寫錯，陳美玲有
    唸過書，是金額太大，林良益叫伊2人看看注意一下；在84
    年還沒去匯款之前，是陳美玲在林良益家告訴伊是上訴人借
    錢的，陳美玲說上訴人向林良益借錢，詳細借錢情形伊不清
    楚；伊常常到陳美玲家，常常聽陳美玲跟林良益講，87年有
    聽陳美玲說過，上訴人借的錢，為何林良益都沒有跟他要，
    上訴人說現在不方便，伊經常聽到陳美玲跟他老公這樣吵，
    林良益說邱創良現在不方便；伊聽陳美玲向林良益說要請向
    上訴人催討1000萬元的事情大概7、8次等語（本院卷第180
    至183頁）。然證人黃智銘、廖瑞鴛所證情節，縱令屬實，
    亦僅屬聽取林良益片面說法之傳聞證據，無法證明上訴人與
    林良益間確有消費借貸之合意。
　⑶參佐系爭1000萬元早於84年8月30日即交付上訴人，然林良益
    截至98年1月12日去世之前，均未曾以其與上訴人間有消費
    借貸契約為由，催告上訴人清償借款之事實，兩造均無異詞
    ，被上訴人亦稱：林良益是因為上訴人經濟狀況不好，才沒
    有去催討、本件借款謂約定清償期，林良益未曾定1個月以
    上相當期限催告上訴人返還等語（本院卷第184至185頁、第
    247頁）；另斟酌林良益死亡後，其繼承人申報遺產稅時，
    並未申報林良益之遺產中有系爭1000萬元借款債權存在，且
    就林良益所遺土地房產等遺產早於98年林良益死亡後就協議
    分割完畢等語（本院卷第298頁），上訴人對此未予爭執。
    足見林良益於去世前之資產頗豐，苟確有借款情事，豈有不
    請求清償之理？且被上訴人於繼承林良益之遺產時，又豈有
    不將系爭1000萬元借款債權列入遺產而予協議分割之理。依
    此，徵之上開間接事實，亦均無從推知林良益委由陳美玲所
    為之系爭1000萬元匯款，係基於林良益與上訴人間借款合意
    而為。
　⑷末查，上訴人固於原審法官質以：「本件原告之被繼承人林
    良益，先前確曾依被告之指示匯款1000萬元至黃美權名下帳
    戶，被告指示匯款的原因究竟為何？」此一問題時，答覆：
    「被告在當時的資金往來較為複雜，有投資款項、也有選舉
    相關款項，所以時間太久了，已經不復記憶。」等語（原審
    卷第141至142頁），然核其語義，係對法官所詢問其指示被
    上訴人將系爭1000萬元匯入系爭帳戶之原因為何，為不記憶
    之陳述；且上訴人就被上訴人主張其於84年8月30日向林良
    益借款系爭1000萬元並已取得借款之交付之事實，始終堅決
    否認，縱於原審及本院言詞辯論期日，亦明確抗辯：否認兩
    造間有消費借貸關係存在等語（原審卷第136頁；本院卷第2
    98頁、第308至309頁）。是本件應無民事訴訟法第280條第1
    項、第2項關於視同自認規定之適用，附此說明。
　⑸此外，被上訴人並未提出可資證明上訴人、林良益間有成立
    消費借貸之合意或相互會帳之契約字據為憑，於原審、本院
    所提其他證據，亦不足供推論上訴人於取得系爭1000萬元匯
    款之前，確有與林良益間成立消費借貸合意之情。從而，被
    上訴人主張上訴人與林良益間係成立消費借貸契約，而由林
    良益於84年8月30日交付系爭1000萬元予上訴人，作為借款
    之交付云云，應無可取。
　⒋而民事訴訟如係由原告主張權利者，應先由原告負舉證之責
    ，若原告先不能舉證，以證實自己主張之事實為真實，則被
    告就其抗辯事實即令不能舉證，或其所舉證據尚有疵累，亦
    應駁回原告之請求。茲上訴人抗辯其於82、83年間有為許振
    澐處理參選第13屆桃園縣議會議長之財務，多次為許振澐墊
    付金錢，系爭1000萬元為林良益代許振澐歸還之金錢云云，
    固為證人許振澐於原審到庭具結作證而予堅決否認，並謂林
    良益應有借給別人1000萬元之實力等語（原審卷137至141頁
    ），及上訴人於本院聲請調查之證人藍勝民係到庭具結證稱
    ：不清楚許振澐是否有因為上訴人替其支出競選費用及人員
    費用，而叫林良益匯1000萬元給上訴人之事情等語（本院卷
    第127頁），及證人羅慶雲係到庭具結證稱：伊在上訴人之
    公司擔任會計，在上訴人擔任省議員期間，為其管理個人財
    務；伊沒有許振澐之帳戶，不曾跟許振澐聯絡過；伊有保管
    系爭帳戶之存摺，上訴人沒有叫伊拿系爭帳戶去領錢或轉帳
    ，伊不記得系爭帳戶內有匯入系爭1000萬元等語（本院卷第
    130至134頁），是證人許振澐、藍勝民、羅慶雲之證詞，固
    無從令本院形成上訴人所辯系爭1000萬元為許振澐叫林良益
    歸還之金錢乙情屬實。然觀證人許振澐於原審另證稱：不曾
    聽聞林良益有借錢給上訴人等語（原審卷第139頁），證人
    藍勝民於本院另證稱：不知道林良益曾經借款1000萬元給上
    訴人乙事，沒聽林良益說過跟上訴人有借錢或有金錢往來等
    語（本院卷第129頁）在卷，可知證人許振澐、藍勝民之證
    詞，亦不能作為認定被上訴人本件主張為真之有利證據。
　⒌準此，被上訴人所舉證據既不能證明其主張對上訴人有借款
    返還請求權存在之事實，則本院縱不能依上訴人所舉證人許
    振澐、藍勝民、羅慶雲之證詞，認定上訴人抗辯事實為真，
    亦應駁回被上訴人之請求。從而，被上訴人主張其被繼承人
    林良益與上訴人間有系爭1000萬元之消費借貸契約云云，應
    無可取。則其據此主張依消費借貸及繼承之法律關係，請求
    上訴人應各給付其每人各250萬元，及自108年12月19日起至
    清償日止，按週年利率5％計算之利息部分，即屬無據。
(二)上訴人與林良益間既無被上訴人所指稱系爭1000萬元之消費
    借貸契約關係存在，被上訴人對上訴人並無因繼承所得之借
    款返還請求權存在，業如前述，則爭點二部分即無須再予論
    述。
七、綜上所述，被上訴人依消費借貸契約關係及繼承之規定，請
    求上訴人給付其每人各250萬元，及自108年12月19日起至清
    償日止，按週年利率5％計算之利息部分，為無理由，不應准
    許。原審就此部分所為上訴人敗訴之判決，容有未洽，上訴
    意旨指摘原判決此部分不當，求予廢棄改判，為有理由，應
    予准許，由本院於廢棄後改判如主文第2項所示。並依民事
    訴訟法第78條、第85條第1項規定，為訴訟費用負擔之判決
    。
八、本件事證已臻明確，上訴人於本院另聲請傳喚證人邱垂境、
    邱顯國、許振澐作證部分（本院卷第58頁、第74頁），及被
    上訴人於本院聲請傳喚證人吳明鑑作證部分（本院卷第73頁
    ），嗣經兩造分別捨棄其證據調查之聲請（本院卷第124頁
    、第137頁、第174頁），已無再予調查之必要；至上訴人聲
    請調閱本院刑事庭89年度上重更二字第16號許振澐賄選案件
    之卷宗（本院卷第75頁），核與本院前開認定之結果無影響
    ，亦認無予以調查之必要。至兩造其餘之攻擊或防禦方法及
    所用之證據，經本院斟酌認均不足以影響本判決之結果，爰
    不逐一論列，附此敘明。 
九、據上論結，本件上訴為有理由，爰判決如主文。
中　　華　　民　　國　　110 　年　　3 　　月　　9 　　日
              民事第八庭
                  審判長法  官  陳邦豪
                        法  官  湯美玉
                        法  官  胡芷瑜
正本係照原本作成。
如不服本判決，應於收受送達後20日內向本院提出上訴書狀，其
未表明上訴理由者，應於提出上訴後20日內向本院補提理由書狀
（均須按他造當事人之人數附繕本）上訴時應提出委任律師或具
有律師資格之人之委任狀；委任有律師資格者，另應附具律師資
格證書及釋明委任人與受任人有民事訴訟法第466 條之1第1項但
書或第2項所定關係之釋明文書影本。如委任律師提起上訴者，
應一併繳納上訴審裁判費。
中　　華　　民　　國　　110 　年　　3 　　月　　9 　　日

                        書記官  莊智凱